臺灣高等法院民事判決　　　　　　　　　　94年度再字第38號
再審原告　　甲○○
再審被告　　新竹國際商業銀行股份有限公司
法定代理人　詹宣勇
上列當事人間債務人異議之訴事件，再審原告對於中華民國94年
1月18日本院93年度上字第765號確定判決提起再審之訴，本院判
決如下：
    主  文
再審之訴駁回。
再審訴訟費用由再審原告負擔。
    事實及理由
一、再審原告主張略以：訴外人范建華以再審原告為連帶保證人
    ，於民國86年10月8日向再審被告前身 「新竹區中小企業銀
    行股份有限公司」北苗分行借貸新台幣（下同）30萬元，嗣
    於87年12月29日再借貸650萬元，借款期限均為2年。范建華
    自88年5月20日起即未依約繳息，再審被告乃就上開2筆借款
    先後向臺灣苗栗地方法院聲請對范建華及再審原告核發支付
    命令，並於89年間以30萬元借款之支付命令為執行名義，強
    制執行再審原告之薪資債權，已全數清償完畢。嗣再審被告
    又以650萬元借款之支付命令為執行名義， 強制執行再審原
    告之薪資債權 （臺灣桃園地方法院90年度執字第19598號，
    下稱系爭執行事件）。 再審原告事後始知悉再審被告於650
    萬元支付命令確定後之89年10月2 日同意范建華將該筆借款
    連同積欠之利息35萬元，合計685萬元分成2筆借款，各為25
    0萬元及435萬元，其中435萬元借款部分， 再審被告同意范
    建華延長借款期限為30年，每月固定攤還本金1萬2,500元，
    范建華迄90年11月28日止，尚積欠再審被告417萬5,000元（
    即系爭執行事件金額）。再審被告既未經再審原告同意，而
    允許范建華「借新還舊」，范建華之舊債務顯已清償，再審
    原告所負連帶保證責任自應一併免除，乃提起債務人異議之
    訴。第一審法院判決系爭執行事件強制執行程序應予撤銷（
    臺灣桃園地方法院93年度訴字第9號，下稱原判決），本院
    竟廢棄原判決，駁回再審原告在第一審之訴（下93年度上字
    第765號，稱原確定判決）， 然(一)原判決並未審酌30萬元借
    款部分，原確定判決以再審原告無法證明再審被告就該30萬
    元借款與范建華間有延期清償或債務承擔為由而廢棄原判決
    ，顯屬訴外裁判， 有民事訴訟法第468條判決不適用法規或
    適用不當之違背法令。 (二)再審被告就435萬元借款確有於屆
    期後允許范建華延期清償，有再審被告催收往來明細表無利
    息收取之記載可證，原確定判決以再審被告內部函文不足為
    憑，且無「延期清償切結書」及「契據條款增補契約」存在
    ，認再審被告與范建華間無延期清償之合意而廢棄原判決，
    顯違背經驗法則， 有民事訴訟法第468條判決不適用法規及
    適用不當之違背法令。 (三)范建華自88年5月20日起即未依約
    繳納650萬元借款之利息， 已視為全部到期，若再審被告未
    允許范建華延期清償， 范建華豈可能每月僅固定攤還本金1
    萬2,500元， 而未計算利息及違約金，顯違銀行實務及常理
    ，有民事訴訟法第469條第6款判決不備理由或理由矛盾之違
    背法令。 (四)再審被告於允許范建華延期清償650萬元借款或
    由范維珺、范維蘭債務承擔後，撤回拍賣抵押物強制執行程
    序，有證人范維珺為證，原確定決不採此有利於再審原告之
    證詞，有民事訴訟法第469條第6款判決不備理由或理由矛盾
    之違背法令。 (五)證人范維珺向再審原告稱435萬元借款確有
    簽立延期清償切結書及相關契據，並提出范維珺、范維蘭於
    94年1月4日簽立之借據、 94年2月25日簽立之延期清償切結
    書、94年3月7日簽立之契據條款增補契約及放款利息及違約
    金收據為證，聲請傳訊證人范維珺及命再審被告提出其與范
    建華、范維珺、范維蘭間自89年間起之全部借貸資料，此項
    新事實及新證據，足以推翻原確定判決對再審原告不利之認
    定，有民事訴訟法第496條第13款之再審事由， 爰求為命(一)
    廢棄原確定判決。(二)再審被告就原判決之上訴駁回。
二、按民事訴訟法第496條第1項第1 款所謂適用法規顯有錯誤者
    ，係指確定判決所適用之法規顯然不合於法律規定，或與現
    存判例解釋顯然違反者而言，並不包括漏未斟酌證據及認定
    事實錯誤之情形在內，亦不包括取捨證據失當及判決不備理
    由之情形在內（最高法院57年台上字第1091號判例、63年台
    上字第880號判例及71年度台再字第209號判決參照）。次按
    認定事實係事實審法院之職權，無適用法規顯有錯誤之可言
    ；解釋意思表示亦屬事實審法院之職權，事實審法院解釋意
    思表示縱有不當，亦不生適用法規顯有錯誤之問題（最高法
    院63年台再字第67號、 64年台再字第140號判例要旨參照）
    。 經查原確定判決係依據全部卷證資料認定30萬元及650萬
    元2筆借款因范建華未依約繳納利息而喪失期限利益， 已視
    為全部到期，范建華並未向再審被告提出延期清償之申請，
    再審被告於借款期限屆至後被動接受范建華所為之一部清償
    ，尚難認再審被告與范建華間有延期清償之合意。又訴外人
    范維珺、范維蘭願承擔范建華對再審被告所負685萬元2筆借
    款債務，核其內容非屬延展上開2筆借款清償期之約定， 況
    未經再審被告同意，對再審被告不生效力，縱認有效，亦屬
    併存之債務承擔，范建華及再審原告仍應負清償之責等情，
    而廢棄原判決，並駁回再審原告在第一審之訴。茲再審原告
    所主張上開(一)至(四)之事由，均係就原確定判決認定事實、取
    捨證據及解釋契約之職權行使為論斷，依上開說明，難認原
    確定判決有適用法規顯有錯誤之再審事由。
三、次按民事訴訟法第496條第1項第13款所謂當事人發見未經斟
    酌之證物，係指前訴訟程序事實審之言詞辯論終結前已存在
    之證物，因當事人不知有此，致未經斟酌，現始知之者而言
    。若在前訴訟程序事實審言詞辯論終結前，尚未存在之證物
    ，本無所謂發見，自不得以之為再審理由（最高法院29年上
    字第1005號判例要旨參照）。又該條文所指証物不包含証人
    在內，發現新証人不能據為再審之訴之事由（最高法院23年
    上字第2951號、29年上字第696號判例參照）。 經查再審原
    告主張證人范維珺向伊稱435萬元借款確有簽立延期清償切
    結書及相關契據，並提出范維珺、范維蘭於94年1月4日簽立
    之借據、94年2月25日簽立之延期清償切結書、 94年3月7日
    簽立之契據條款增補契約及放款利息及違約金收據為證（本
    院卷60-64頁）， 惟經核各該證物均係成立在原確定判決94
    年1月4日言詞辯論終結當日或之後，並非在原確定判決言詞
    辯論終結前即已存在之證物，自無所謂發見可言；又再審原
    告聲請傳訊證人范維珺，核非屬發現新證人，且不能據為民
    事訴訟法第496條第1項第13款之再審事由；另再審原告聲請
    命再審被告提出其與范建華、范維珺、范維蘭間自89年間起
    之全部借貸資料，惟查各該借貸資料業經原確定判決斟酌認
    定如上所述，亦無所謂發現未經斟酌之證物或就足以影響判
    決之重要證物漏未斟酌可言，是再審原告主張有民事訴訟法
    第496條第1項第13款之再審事由，亦非可採。
四、從而，再審原告提起本件再審之訴，顯無再審理由，爰不經
    言詞辯論，逕以判決駁回之。
五、據上論結，本件再審之訴為顯無理由， 依民事訴訟法第502
    條第2項、第78條，判決如主文。
中　　華　　民　　國　　94　　年　　7 　　月　　4 　　日
                  民事第十四庭審判長法  官　劉靜嫻
                                    法  官　李錦美
                                    法  官　陳駿璧
正本係照原本作成。
如不服本判決，應於收受送達後20日內向本院提出上訴書狀，其
未表明上訴理由者，應於提出上訴後20日內向本院補提理由書狀
（均須按他造當事人之人數附繕本）上訴時應提出委任律師或具
有律師資格之人之委任狀；委任有律師資格者，另應附具律師資
格證書及釋明委任人與受任人有 民事訴訟法第466條之1第1項但
書或第2項（詳附註）所定關係之釋明文書影本。
中　　華　　民　　國　　94　　年　　7 　　月　　5 　　日
　　　　　　　　　　　　　　　　　　書記官  黃　愛
附註：
民事訴訟法第466條之1（第1項、第2項）：
對於第二審判決上訴，上訴人應委任律師為訴訟代理人。但上訴
人或其他法定代理人具有律師資格者，不在此限。
上訴人之配偶、三親等內之血親、二親等內之姻親，或上訴人為
法人、中央或地方機關時，其所屬專任人員具有律師資格並經法
院認為適當者，亦得為第三審訴訟代理人。
